臺灣高等法院民事裁定
108年度上字第802號
上訴人即附
帶被上訴人  廖碧霞  

訴訟代理人  劉君豪律師
被上訴人即
附帶上訴人  莊黎福  
訴訟代理人  陳榮哲律師
            高紫棠律師
上列當事人間請求確認通行權存在等事件，本院裁定如下：
    主  文
本件訴訟標的價額核定為新臺幣壹佰貳拾肆萬肆仟壹佰參拾壹元
。
上訴人溢繳之第二審裁判費新臺幣陸仟玖佰柒拾玖元應予返還。
被上訴人溢繳之第一審裁判費新臺幣貳仟肆佰陸拾元應予返還。
 
    理  由
一、按訴訟標的之價額，由法院核定。核定訴訟標的之價額，以
    起訴時之交易價額為準；無交易價額者，以原告就訴訟標的
    所有之利益為準；以一訴主張數項標的者，其價額合併計算
    之，但所主張之數項標的互相競合或應為選擇者，其訴訟標
    的價額，應依其中價額最高者定之。民事訴訟法第77條之1
    第1、2項、第77條之2第1項分別定有明文。次按，鄰地通行
    權之行使，在土地所有人方面，為其所有權之擴張，在鄰地
    所有人方面，其所有權則因而受限制，參照民事訴訟法第77
    條之5規定之法意，鄰地通行權訴訟標的之價額，如主張通
    行權之人為原告，應以其土地因通行鄰地所增價額為準（最
    高法院78年台抗字第355號裁定意旨參照）。再訴訟費用如
    有溢收情事者，法院應依聲請並得依職權以裁定返還之，民
    事訴訟法第77條之26第1項亦有明文。
二、被上訴人於原審主張其所有坐落桃園市○○區○○○段○○○段0000
    00地號土地（下稱000000地號土地）為袋地，對上訴人所有
    同段000000地號土地（下稱000000地號土地）有通行權存在
    ，而請求：⒈確認被上訴人就000000地號土地如原判決附圖
    （下稱附圖）所示乙區域，面積29平方公尺之土地有通行權
    存在。⒉先位聲明：上訴人就000000地號土地上如附圖所示
    之乙區域，以水泥墊高32公分部分，應予刨除（與第1、3項
    聲明合稱先位方案）；備位聲明：上訴人應容忍被上訴人於
    附圖所標示A至B之範圍內架設寬度200公分之斜坡板（與第1
    、3項聲明合稱備位方案）。⒊上訴人不得於000000地號土地
    上如附圖所示之乙區域興建地上物、設置圍籬或任何妨害被
    上訴人通行之障礙物，或為其他妨害通行之行為。依上開說
    明，被上訴人就訴訟標的所有之利益為起訴時000000地號土
    地因通行000000地號土地所增之價值；就此，謙信不動產估
    價師事務所以產權、一般因素、區域因素、個別因素、不動
    產市場現況及勘估標的最有效使用情況分析，採用比較法及
    土地開發分析法進行評估後，鑑定000000地號土地依先位方
    案通行所增益之價值為新臺幣（下同）1,244,131元；依備
    位方法通行所增益之價值1,170,242元，有該估價報告書附
    卷可稽，則本件訴訟標的價額應以高者即先位方案核定為1,
    244,131元。
三、原審駁回被上訴人之先位方案，就備位方案為被上訴人勝訴之判決，兩造分別就其敗訴部分提起上訴、附帶上訴。查上訴人上訴利益為000000地號土地以備位方案通行之增益價值1,170,242元，應徵第二審裁判費19,023元，其繳納26,002元（見本院卷一第22頁），溢繳6,979元，是其聲請退還，為有理由。又被上訴人就先位方案提起附帶上訴，附帶上訴利益為先位方案與備位方案之差額73,889元（1,244,131－1,170,242），應徵第二審裁判費1,500元；惟被上訴人應繳之第一審裁判費為13,375元，實繳17,335元（見原審卷一第2頁），溢繳3,960元，其當庭表明以溢繳之裁判費扣除應繳之第二審裁判費，並就餘額聲請退還之意（見本院卷三第88-89頁），其應尚溢繳2,460元（3,960－1,500），是其聲請如數退還溢繳之第一審裁判費，同有理由。
四、爰裁定如主文。　　
中　　華　　民　　國　　110 　年　　11　　月　　5 　　日
                  民事第十一庭  
                        審判長法  官  李慈惠
                              法  官  吳燁山
                              法  官  趙雪瑛
正本係照原本作成。
核定訴訟標的價額部分，如不服裁定得於收受送達後10日內向本
院提出抗告狀，並繳納抗告費新臺幣1千元。
其餘部分不得抗告。
中　　華　　民　　國　　110 　年　　11　　月　　8 　　日
　　　　　　　　　　　　　    書記官  郭晋良